臺灣高等法院刑事判決
109年度上易字第2437號
上  訴  人  臺灣新北地方檢察署檢察官
被      告  周錡鈴

上列上訴人因毒品危害防制條例案件，不服臺灣新北地方法院10
9年度易字第1111號，中華民國109年10月30日第一審判決（起訴
案號：臺灣新北地方檢察署109年度毒偵字第3317號），提起上
訴，本院判決如下：
    主  文
上訴駁回。
    理  由
一、公訴意旨略以：被告周錡鈴基於施用第二級毒品甲基安非他
    命之犯意，於民國109年5月11日上午某時許，在新北市○○區
    ○○街0○0號（現門牌整編為0號0樓）住處，以將甲基安非他
    命放置玻璃球吸食器內燒烤吸食煙霧之方式，施用第二級毒
    品甲基安非他命1次。因認被告所為，係涉犯毒品危害防制
    條例第10條第2項施用第二級毒品罪等語。
二、檢察官上訴意旨略以：本件被告前因施用毒品案件，經檢察
    官為附命完成戒癮治療之緩起訴處分確定，被告並已於107
    年10月17日完成戒癮治療療程，事實上已接受等同「觀察、
    勒戒」處遇，惟仍於其療程結束後3年內即109年5月11日再
    犯本案，依毒品危害防制條例第23條第2項或第24條第2項規
    定之相同法理，應由檢察官依法追訴，無再依該條例第20條
    第1項聲請觀察、勒戒之必要（最高法院100年第1次、104年
    度第2次刑事庭會議決議意旨、109年度台非字第76號判決意
    旨參照），原審認檢察官所為附命戒癮治療之緩起訴處分並
    非觀察勒戒或強制戒治，仍應回歸適用觀察勒戒及強制戒治
    規定，由檢察官依法聲請觀察勒戒，而為公訴不受理判決，
    揆諸上開規定及實務判解，似有判決違背法令之情，請將原
    判決撤銷，更為適當合法之判決等語。　　
三、本案被告行為後，毒品危害防制條例第20條第3項、第23條
    第2項、第35條之1於109年1月15日修正公布，並於109年7月
    15日施行，同日修正公布之同條例第24條亦已於110年5月1
    日公告施行，依該條例第35條之1第1款規定，偵查中之案件
    ，由檢察官依修正後規定處理，本案檢察官既係於109年10
    月7日起訴（聲請簡易判決處刑）繫屬於原審法院，有原審
    法院收狀文戳章在卷可按（見原審簡字卷第7頁），即應適
    用修正後之規定，合先敘明。
四、本院之判斷：
㈠、上開修正後毒品危害防制條例第20條第3項規定，犯第10條之
    罪於觀察、勒戒或強制戒治執行完畢釋放後，3年後再犯第1
    0條之罪者，適用同條前2項之規定，即再經觀察、勒戒或強
    制戒治等程序。上開所稱「3年後再犯」，只要本次再犯（
    不論修正施行前、後）距最近1次觀察、勒戒或強制戒治執
    行完畢釋放，已逾3年者，即該當之，不因其間有無犯第10
    條之罪經起訴、判刑或執行而受影響，此為最高法院已統一
    之法律見解（最高法院109年度台上大字第3826號裁定意旨
    參照）。
㈡、本案被告行為後，上開修正後之毒品危害防制條例強調「治
    療勝於處罰」、「醫療先於司法」之刑事政策，強化觀察、
    勒戒或強制戒治處分、命附條件緩起訴處遇措施與監禁刑罰
    間之交替運用，使之相輔相成，以助施用毒品者重生。而施
    用毒品者之成癮性、施用動機或生活環境各有不同，修正前
    就機構外處遇，僅有附命完成戒癮治療之單一模式，若不分
    個案情節、無論有否醫療必要，一律施以戒癮治療，顯然過
    於僵化而缺乏彈性，故除以往之「觀察、勒戒或強制戒治」
    及「附命完成戒癮治療緩起訴」雙軌制處遇外，修正後毒品
    危害防制條例第24條第1項更賦予檢察官得依個案情形，以
    刑事訴訟法第253條之2第1項第4款至第6款或第8款規定，給
    予施用毒品者繳納處分金、義務勞務、心理輔導或其他預防
    再犯措施為附條件之緩起訴處分，俾其能經由多元化之緩起
    訴處遇，有效並適當戒除毒癮而澈底擺脫毒品危害。此多元
    附條件緩起訴處分既已不限於「附命完成戒癮治療緩起訴」
    ，且緩起訴處分經撤銷後，依修正後同條第2項規定，應由
    檢察官依法繼續偵查或起訴，即回復為原緩起訴處分不存在
    之狀態，與修正前所定之「應依法追訴」不同，則緩起訴處
    分之效力與曾受「觀察、勒戒或強制戒治」之處遇已無法等
    同視之。況「附命完成戒癮治療緩起訴」之執行，係以社區
    醫療（機構外醫療體系）處遇替代監禁式治療，使施用毒品
    者得繼續正常家庭及社會生活，尚非集中於勒戒處所受監所
    矯正、管理而具有「收容」或「處罰」外觀者，所可比擬，
    於機構外之戒癮治療難達其成效時，再施以機構內之強制處
    遇，亦屬循序漸進之合理矯正方式，因此「附命完成戒癮治
    療緩起訴」之被告縱使完成「戒癮治療」，應仍難認等同於
    觀察、勒戒或強制戒治已執行完畢之情形。檢察官上訴意旨
    所引最高法院100年度第1次刑事庭會議決議等見解係依憑修
    正前毒品危害防制條例相關規定所為，於修法後法理基礎已
    有變更應不再適用，檢察官上訴意旨據以指摘原判決違背法
    令，尚非可採。
㈢、本件被告前因施用毒品案件，經原審法院以91年度毒聲字第1
    852號裁定送觀察、勒戒後，認無繼續施用之傾向，而於91
    年7月11日執行完畢釋放出所，該次施用毒品犯行，並經臺
    灣新北地方檢察署檢察官以91年度毒偵字第1789號為不起訴
    處分確定，被告其後雖有因施用毒品案件經上開檢察署檢察
    官以106年度毒偵字第5423號為附命完成戒癮治療之緩起訴
    處分確定，緩起訴期間自106年12月1日起至108年5月31日止
    ，期滿未經撤銷，但迄今並無再受觀察、勒戒或強制戒治等
    保安處分之裁判及執行等節，有本院被告前案紀錄表在卷可
    憑。檢察官起訴被告本案犯施用第二級毒品甲基安非他命之
    行為時間為「109年5月11日上午某時許」，已在其最近一次
    觀察、勒戒執行完畢釋放日（即前述91年7月11日）之3年後
    ，上開附命完成戒癮治療緩起訴處分亦不能等同於觀察、勒
    戒或強制戒治已執行完畢，依照前揭說明，本案檢察官之起
    訴欠缺訴追條件，原審法院因此依刑事訴訟法第303條第1款
    規定，為公訴不受理之判決，經核並無不當，檢察官仍執前
    詞提起上訴，為無理由，業經本院論述如前，應予駁回，並
    不經言詞辯論為之。
據上論斷，應依刑事訴訟法第368條、第372條，判決如主文。
中　　華　　民　　國　　110 　年　　6 　　月　　29　　日
                  刑事第二十庭  審判長法　官  王復生
                                      法　官  蕭世昌
                                      法　官  張紹省
以上正本證明與原本無異。
不得上訴。
                                      書記官  宗志強
中　　華　　民　　國　　110 　年　　6 　　月　　29　　日